ACORDAO-COMPLETO-2365095

ACÓRDÃO 10432/2019 ATA 34/2019 - PRIMEIRA CÂMARA

VISTOS, relatados e discutidos estes autos da Tomada de Contas Especial instaurada pela Fundação Nacional de Saúde no Estado do Piauí - Funasa/PI em razão da execução parcial e da omissão no dever de prestar contas da terceira parcela do Convênio 3.066/2006, firmado entre aquela entidade e o município de João Costa/PI, tendo por objeto a implantação de Sistemas de Abastecimento de Água para o controle de doenças e outros agravos, nas localidades de São João Vermelho, Boa Vista, Mosqueado, Pé do Morro, Vila Sipuá, Lambedor e na sede da municipalidade. 
ACORDAM os Ministros do Tribunal de Contas da União, reunidos em Sessão da 1ª Câmara, ante as razões expostas pelo Relator, em: 
9.1. com fundamento nos arts. 1º, inciso I, 16, inciso III, alíneas a e c, 19, caput, da Lei 8.443/1992, julgar irregulares as contas da Sra. Alaíde Gomes Neta;
9.2. com fundamento nos arts. 1º, inciso I, 16, inciso III, alínea c, 19, caput, da Lei 8.443/1992, julgar irregulares as contas da empresa Construtora Planos Ltda.;
9.3. condenar a Sra. Alaíde Gomes Neta: 
9.3.1. em solidariedade com a firma Construtora Planos Ltda., ao pagamento das quantias originais, abaixo discriminadas, com a fixação do prazo de quinze dias, a contar da notificação, para que comprovem, perante o Tribunal (artigo 214, inciso III, alínea a, do Regimento Interno) , o recolhimento da dívida aos cofres da Fundação Nacional de Saúde, atualizada monetariamente e acrescida dos juros de mora, calculados a partir das datas indicadas, até a data do efetivo recolhimento, na forma prevista na legislação em vigor:
	DATA 
	VALOR (R$) 

	16/4/2009
	5.984,49

	17/4/2009
	2.500,00

	25/5/2009
	5.000,00

	26/5/2009
	10.000,00

9.3.2. de forma individual, ao pagamento da quantia original, abaixo discriminada, com a fixação do prazo de quinze dias, a contar da notificação, para que comprove, perante o Tribunal (artigo 214, inciso III, alínea a do Regimento Interno) , o recolhimento da dívida aos cofres da Fundação Nacional de Saúde, atualizada monetariamente e acrescida dos juros de mora, calculados a partir da data indicada, até a data do efetivo recolhimento, na forma prevista na legislação em vigor:
	DATA 
	VALOR (R$) 

	2/1/2013
	76.043,41

9.4. aplicar aos responsáveis abaixo a multa prevista nos arts. 19, caput, e 57 da Lei 8.443/1992, nos valores a seguir indicados, fixando-lhes o prazo de 15 (quinze) dias, a contar da notificação, para que comprovem, perante o Tribunal (artigo 214, inciso III, alínea a, do Regimento Interno) , o recolhimento da dívida ao Tesouro Nacional, atualizada monetariamente desde a data do presente Acórdão até a do efetivo recolhimento, se for paga após o vencimento, na forma da legislação em vigor:  
	Responsável
	Valor 

	Alaíde Gomes Neta 
	R$ 15.000,00

	Construtora Planos Ltda. 
	R$ 4.000,00

9.5. autorizar, caso requerido, nos termos do art. 26 da Lei 8.443/1992, c/c o art. 217 do Regimento Interno/TCU, o parcelamento das dívidas em até 36 (trinta e seis) parcelas mensais e sucessivas, sobre as quais incidirão os correspondentes acréscimos legais (débito: atualização monetária e juros de mora; multa: atualização monetária) , esclarecendo aos responsáveis que a falta de pagamento de qualquer parcela importará no vencimento antecipado do saldo devedor, sem prejuízo das demais medidas legais;
9.6. autorizar, desde logo, nos termos do art. 28, inciso II, da Lei 8.443/1992, a cobrança judicial das dívidas, caso não atendidas as notificações; 
9.7. enviar cópia deste Acórdão à Procuradoria da República no Estado do Piauí, nos termos do § 7° do art. 209 do Regimento Interno/TCU, para a adoção das medidas que entender cabíveis, bem como à Fundação Nacional de Saúde, para ciência.

Tomada de Contas Especial instaurada pela Fundação Nacional de Saúde no Estado do Piauí em razão da execução parcial e da omissão no dever de prestar contas da terceira parcela do Convênio 3.066/2006, firmado entre aquela entidade e o município de João Costa/PI, tendo por objeto a implantação de Sistemas de Abastecimento de Água para o controle de doenças e outros agravos.

Primeira Câmara

Município de João Costa/PI.

3. Responsáveis: Alaíde Gomes Neta (XXX.325.863-XX) e Construtora Planos Ltda. (05.143.962/0001-13).

13.1. Ministro presente: Benjamin Zymler (na Presidência).
13.2. Ministros-Substitutos convocados: Augusto Sherman Cavalcanti, Marcos Bemquerer Costa (Relator) e André Luís de Carvalho.
13.3. Ministro-Substituto presente: Weder de Oliveira.

ACORDAO-COMPLETO-2412707

Acórdão de Relação 6215/2020 - Primeira Câmara

Acórdão de Relação

ALAÍDE GOMES NETA

MARCOS BEMQUERER

Trata-se da Tomada de Contas Especial instaurada pela Fundação Nacional de Saúde no Estado do Piauí - Funasa/PI em razão da execução parcial e da omissão no dever de prestar contas da terceira parcela do Convênio 3.066/2006, Siafi 589236 (peça 1, p. 213) , firmado entre aquela entidade e o município de João Costa/PI, tendo por objeto a implantação de Sistemas de Abastecimento de Água para o controle de doenças e outros agravos, nas localidades de São João Vermelho, Boa Vista, Mosqueado, Pé do Morro, Vila Sipuá, Lambedor e na sede da municipalidade, de conformidade com o Plano de Trabalho (peça 1, pp. 13/17) .
2. 	O ajuste tinha vigência estipulada para o período de 28/12/2006 a 13/6/2013, e prazo de apresentação da prestação de contas final até 12/8/2013 (peça 2, p. 331) e foi entabulado na gestão do Sr. Vitorino Tavares da Silva Neto, Prefeito antecessor da Sra. Alaíde Gomes Neta, cuja gestão abrangeu o interregno de 2009/2012.
3.	Transcrevo, a seguir, com os devidos ajustes de forma, a instrução lançada pela Secex/TCE por meio da qual os fatos atinentes a este processo foram circunstanciados (peça 34) :
"HISTÓRICO 
Os recursos previstos para implementação do objeto do referido convênio foram orçados no valor total de R$ 257.500,00 (peça 1, p. 15) ; sendo R$ 7.500,00 de contrapartida da Convenente e R$ 250.000,00 à conta da Concedente, liberados mediante as Ordens Bancárias constantes da planilha a seguir (peça 2, p. 332) :
	Número
	Data
	Valor
	Localização

	2008OB904793
	4/7/2008
	50.000,00
	Peça 2, p. 332

	2009OB801590
	9/3/2009
	100.000,00
	
	2012OB808807
	27/12/2012
	100.000,00
	
	TOTAL
	250.000,00
	-

Os recursos foram movimentados na conta corrente 20.255-X, agência 0519-3, do Banco do Brasil S.A., conforme extratos bancários inseridos nos autos (peça 1, p. 263-271, e peça 2, p. 32-42, 78, 86-124 e 140) .
O Parecer Financeiro 327/2014, de 16/12/2014 (peça 2. p. 325) , resultante da reanálise da prestação de contas, baseado no Relatório de Visita Técnica (peça 2, p. 232-246) , consignou que deixaram de ser executados 48,60% do pactuado, bem como que não houve a apresentação da prestação de contas referente à 3ª parcela do convênio, no montante de R$ 100.000,00. Conforme comprovante de peça 2 (p. 222) , foram devolvidos R$ 24.142,37, sendo R$ 23.956,59 referente aos recursos repassados pela Funasa e R$ 185,78 relativos a saldo de rendimentos de aplicação financeira. Considerando tal fato, [a Funasa/PI apontou] a reprovação do valor de R$ 97.543,41.
Em vista de tais conclusões, a Funasa, em seu Parecer Financeiro 327/2014, concluiu pela aprovação de R$ 160.142,37, sendo R$ 152.456,59 dos recursos da Funasa, R$ 7.500,00 da contrapartida disponibilizada e R$ 185,78, dos rendimentos da aplicação financeira, e pela reprovação de R$ 97.543,41, em razão da não comprovação de sua boa e regular aplicação.
As obras de execução de implantação de Sistemas de Abastecimento de Água foram executadas pela empresa Construtora Planos Ltda., contratada por meio Tomada de Preços 2/2008, cujos atos não constam dos autos.
A empresa em questão firmou o contrato de empreitada global para a execução do objeto do convênio, visando à implantação do Sistema de Abastecimento de Água nas localidades de São João Vermelho, Boa Vista, Mosqueada, Pé de Morro, Zona Rural, Vila Sipuá e Sede do Município, no valor total de R$ 256.088,77. Durante a execução, a empresa emitiu as notas fiscais constantes da planilha a seguir (peça 2, p. 142-150) :  
	Notas Fiscais - Construtora Planos Ltda.

	Número
	Data
	Valor
	Localização

	516
	5/8/2008
	49.000,00
	Peça 2, p. 142

	539
	12/3/2009
	54.343,39
	Peça 2, p. 144

	540
	17/3/2009
	28.761,79
	Peça 2, p. 146

	546
	16/4/2009
	9.500,00
	Peça 2, p. 148

	547
	22/5/2009
	15.000,00
	Peça 2, p. 150

	TOTAL
	156.605,18
	-

Foram emitidos os seguintes cheques a débito da conta do convênio, tendo como favorecida a Construtora (peça 2, p. 86-124) :
	CHEQUES
	Localização

	Número
	Data
	Valor - R$
	
	850022
	11/8/2008
	49.000,00
	Peça 2, p. 90

	850001
	13/3/2009
	30.000,00
	Peça 2, p. 104

	850026
	17/3/2009
	24.343,39
	
	850027
		28.761,79
	
	850028
	16/4/2009
	7.000,00
	Peça 2, p. 105

	850029
	17/4/2009
	2.500,00
	
	850031
	25/5/2009
	5.000,00
	Peça 2, p. 107

	850030
	26/5/2009
	10.000,00
	
	TOTAL
	156.605,18
	-

De acordo com o Relatório Final de Tomada de Contas Especial 70, de 26/11/2014 (peça 2, p. 305-319) , verifica-se que na fase interna do processo foi dada oportunidade para o contraditório e a ampla defesa aos responsáveis, em obediência aos princípios constitucionais, como demonstrado na planilha de notificações extraída do citado Relatório:
	Documento
	Data
	Destinatário
	Especificação
	Localização

	Not. 188
	8/4/2009
	Alaíde Gomes Neta
	Solicitação de prestação de contas
	Peça 1, p. 295-297

	Not. 1
	13/1/2010
	Alaíde Gomes Neta
	Informa pendências na prestação de contas
	Peça 2, p. 76

	Not. 20
	28/1/2010
	Alaíde Gomes Neta
	Pendências detectada na documentação 
	Peça 2, p. 126-128

	Not. 399
	19/8/2013
	Gilson Castro de Assis
	Solicita prestação de contas
	Peça 2, p. 190-192

	Not. 471
	24/9/2013
	Alaíde Gomes Neta
	Solicita prestação de contas
	Peça 2, p. 208-210

	Of. 631
	24/10/2013
	Gilson Castro de Assis
	Solicita extratos bancários
	Peça 2, p. 214

	Not. 129
	16/4/2014
	Alaíde Gomes Neta
	Informa pendências na prestação de contas
	Peça 2, p. 256-258

	Of. 392
	20/6/2014
	Alaíde Gomes Neta
	Informa concessão de prazo
	Peça 2, p. 272

	Not. 374
	31/7/2014
	Alaíde Gomes Neta
	Cobrança de ressarcimento de débito
	Peça 2, p. 280-286

	Edital de Convocação 
	3/9/2014
	Alaíde Gomes Neta
	Convocação para atender Not. 374
	Peça 2, p. 290

A instauração da Tomada de Contas Especial se deu em decorrência da constatação de execução parcial [do objeto conveniado], conforme Relatório de Visita Técnica, datado de 18/3/2014 (peça 2, p. 232-246) , [o qual apontou a] execução de apenas 51,40% do total das obras ajustadas no convênio, [e responsabilizou] a Sr.ª Alaíde Gomes Neta (CPF XXX.325.863-XX) , Prefeita de João Costa/PI na gestão de 2009 a 2012, pelo valor de R$ 97.543,41. 
O Controle Interno emitiu o Relatório de Auditoria 806/2015, Certificado de Auditoria e o Parecer do Dirigente do Órgão de Controle Interno 806/2015, concluindo pelas mesmas irregularidades e responsabilidade apontada pelo tomador de contas (peça 348-353) , tendo a autoridade ministerial atestado haver tomado conhecimento do contido nas referidas peças, nos termos do art. 52 da Lei 8.443/1992 (peça 2, p. 354) .
No exame técnico da instrução de peça 4, restou demonstrada a necessidade de realização de diligência [junto] ao Banco do Brasil para obtenção de cópia dos cheques e extratos bancários da conta do convênio. Procedida a diligência (peça 7) , colheram-se as informações trazidas pelo banco (peça 9) , que, analisadas por meio da instrução de peça 11 e revisada por meio do pronunciamento da subunidade (peça 12) , [indicaram a necessidade da] realização de nova diligência [junto àquele banco] para obter informações acerca da autoria da transferência ocorrida em 3/1/2013, no valor de R$ 76.043,41. [A medida saneadora foi] realizada nos termos da peça 14.
Em última análise e já com a resposta à diligência (peça 16) , restou configurada, nos termos da instrução de peça 23, a responsabilidade solidária da Sr.ª Alaíde Gomes Neta e da Construtora Planos Ltda. pela execução parcial do objeto e a responsabilidade individual da Sr.ª Alaíde Gomes Neta pela omissão do dever de prestar contas da 3ª parcela do convênio.
Assim, foi proposta a realização de citação aos responsáveis, nos seguintes termos:
'18.1.1 Responsável: Sra. Alaíde Gomes Neta - CPF XXX.325.863-XX, ex-prefeita na gestão de 2009 a 2012:
a) ato impugnado 1: Não comprovação da boa e regular aplicação dos recursos federais recebidos, em face da inexecução de parte dos serviços, não atingindo totalmente o objetivo proposto e gerando apenas parte do benefício para a população, causando prejuízo ao Erário, acarretando, assim, a glosa parcial dos recursos repassados, no valor de R$ 23.484,49, no âmbito Convênio 3066/2006 (Siafi 589236) , celebrado entre Fundação Nacional de Saúde no estado do Piauí - Funasa/PI e o município de João Costa/PI, que teve por objeto a implantação de Sistemas de Abastecimento de Água para o controle de agravos, conforme consubstanciado no Relatório de visita técnica 3, peça 232-246;
b)  débito:
b.1) quantificação do débito solidário com a empresa Construtora Planos Ltda., CNPJ 05.143.962/0001-13, no valor de R$ 23.484,49: 
	Valor Histórico (R$) 
	Data de Ocorrência

	5.984,49
	16/4/2009 (peça 2, p. 136) 

	2.500,00
	17/4/2009 (peça 2, p. 136) 

	5.000,00
	25/5/2009 (peça 2, p. 136) 

	10.000,00
	26/5/2009 (peça 2, p. 136) 

	c) Dispositivos violados: arts. 62 e 63 da Lei 4.320/1964, art. 66 da Lei 8.666/1993, art. 77 do Decreto-Lei 200/1967, art. 36, § 2º, alínea 'c', do Decreto 93.872/1986 e cláusulas primeira e segunda do Contrato de Empreitada Global (peça 2, p. 8-20) ;
18.1.2 Responsável: Construtora Planos Ltda., CNPJ 05.143.962/0001-13:
	a)  ato impugnado 1: Recebimento de recursos do Contrato de Empreitada Global (peça 2, p. 8-20) , celebrado com o município de João Costa/PI, que tinha por objeto a implantação de Sistemas de Abastecimento de Água para o controle de agravos, sem a devida contraprestação de serviços, correspondente à diferença entre o valor de recursos federais recebido por ela (R$ 152.063,63, peça 2, p. 136) e o efetivamente executado (R$  128.579,12) , equivalente a R$ 23.484,49, conforme consubstanciado nos parágrafos 13, 13.1 e 13.2 desta instrução;
	b) débito:
	b.1) quantificação do débito solidário com a Sra. Alaíde Gomes Neta, CPF XXX.325.863-XX, ex-prefeita na gestão de 2009 a 2012, no valor de R$ 23.484,49:
	Valor Histórico (R$) 
	Data de Ocorrência

	5.984,49
	16/4/2009 (peça 2, p. 136) 

	2.500,00
	17/4/2009 (peça 2, p. 136) 

	5.000,00
	25/5/2009 (peça 2, p. 136) 

	10.000,00
	26/5/2009 (peça 2, p. 136) 

	c) Dispositivos violados: art. 66 da Lei 8.666/1993 e cláusulas primeira e terceira do Contrato de Empreitada Global (peça 2, p. 8-20) ;
18.1.3 Responsável: Sra. Alaíde Gomes Neta - CPF XXX.325.863-XX, ex-prefeita na gestão de 2009 a 2012:
	a) ato impugnado 2: Não comprovação da boa e regular aplicação dos recursos recebidos, no valor de R$ 76.043,41, em face da ausência de documentação comprobatória dos recursos repassados ao município por força do Convênio 3066/2006 (Siafi 589236) , que teve por objeto a implantação de Sistemas de Abastecimento de Água para o controle de agravos, conforme consubstanciado nos parágrafos 14, 14.1 e 14.2 desta instrução.
	b) débito:
	b.1) quantificação do débito individual no valor de R$ 76.043,41:
	Valor Histórico (R$) 
	Data de Ocorrência

	76.043,41
	2/1/2013 (peça 9, p. 13) 

	c) Dispositivos violados: art. 70, parágrafo único, da Constituição Federal, art. 93 do Decreto-Lei 200/1967, art. 66 do Decreto 93.872/1996 e Termo do Convênio 3066/2006 (Siafi 589236) .
Em cumprimento ao pronunciamento da unidade (peça 25) , foi efetuada a citação da Sr.ª Alaíde Gomes Neta, conforme Ofício 1062/2018 (peça 27) , efetivamente recebido em 15/8/2018, conforme aviso de recebimento - AR (peça 28) . A empresa Construtora Planos Ltda. foi citada através do Ofício 1063/2018 (peça 26) , efetivamente recebido em 10/8/2018, conforme aviso de recebimento - AR (peça 29) .
A responsável Sr.ª Alaíde Gomes Neta apresentou as alegações de defesa constantes da peça 30.
Transcorrido o prazo regimental, a Construtora Planos Ltda. não se manifestou no processo, quedando-se silente. Operam-se, portanto, para esta responsável, os efeitos da revelia, dando-se prosseguimento ao processo, nos termos do art. 12, § 3º, da Lei 8.443/1992.
EXAME TÉCNICO
Preliminarmente, cumpre tecer breves considerações sobre a forma como são realizadas as comunicações processuais no TCU (...) 
 (...) 
 (...) a validade da citação via postal não depende de que o aviso de recebimento seja assinado pelo próprio destinatário da comunicação, o que dispensa, no caso em tela, a entrega do AR em 'mãos próprias'. A exigência da norma é no sentido de o Tribunal verificar se a correspondência foi entregue no endereço correto, residindo aqui a necessidade de certeza inequívoca. 
 (...) 
No caso em apreço, especificamente quanto à Construtora Planos Ltda., a citação é válida, uma vez que a citação foi encaminhada para o endereço oficial da empresa, constante da base da Receita Federal (peça 33) e efetivamente recebida, conforme Aviso de Recebimento - AR de peça 29.
Quanto ao mérito, nos processos do TCU, a revelia não conduz à presunção de que seriam verdadeiras todas as imputações levantadas contra os responsáveis, diferentemente do que ocorre no processo civil, em que a revelia do réu opera a presunção da verdade dos fatos narrados pelo autor. Dessa forma, a avaliação da responsabilidade do agente não pode prescindir da prova existente no processo ou para ele carreada. 
Ao não apresentar sua defesa, a Construtora Planos Ltda. deixou de produzir prova quanto à regularidade do recebimento de recursos do município de João Costa/PI (...) em afronta às normas que impõem aos jurisdicionados a obrigação legal de, sempre que demandados pelos órgãos de controle, apresentarem os documentos que demonstrem a correta utilização das verbas públicas, a exemplo do contido no art. 93 do Decreto-Lei 200/67: 'Quem quer que utilize dinheiros públicos terá de justificar seu bom e regular emprego na conformidade das leis, regulamentos e normas emanadas das autoridades administrativas competentes.'
Considerando o princípio da verdade real que rege a atuação desta Corte, ainda que as alegações de defesa não tenham sido apresentadas pelo responsável, a revelia não afasta a obrigatoriedade da análise dos elementos probatórios disponíveis nos autos, conforme reiterados acórdãos do Tribunal (Acórdão 163/2015-TCU-Segunda Câmara, Rel.  Min. Subst. André de Carvalho; 2.685/2015 - 2ª Câmara, Rel. Min. Raimundo Carreiro; 2.801/2015 - 1ª Câmara, Rel. Min. Walton Alencar Rodrigues; 4.340/2015 - 1ª Câmara, Rel. Min. Subst. Weder de Oliveira e 5.537/2015 - 1ª Câmara, Rel. Min. Subst. Weder de Oliveira) (...) .
 (...) 
Vale ressaltar que a pretensão punitiva do TCU, conforme Acórdão 1441/2016-TCU-Plenário, que uniformizou a jurisprudência acerca dessa questão, subordina-se ao prazo geral de prescrição indicado no art. 205 do Código Civil, que é de 10 anos, contado da data de ocorrência da irregularidade sancionada, nos termos do art. 189 do Código Civil, sendo este prazo interrompido pelo ato que ordenar a citação, a audiência ou a oitiva do responsável. No caso em exame, não ocorreu a prescrição da pretensão punitiva, uma vez que a responsável recebeu os valores tidos por irregulares a partir de 16/4/2009, conforme apontado no ofício de citação (peça 26) e reproduzido no item 14, e o ato de ordenação da citação em 23/7/2018 (peça 25) , portanto há menos de 10 anos.
Em se tratando de processo em que a parte interessada não se manifestou acerca das irregularidades imputadas, não há elementos para que se possa efetivamente aferir e reconhecer a ocorrência de boa-fé na conduta da responsável ou de quaisquer outros excludentes de culpabilidade, podendo o Tribunal, desde logo, proferir o julgamento de mérito pela irregularidade das contas, nos termos dos §§ 2º e 6º do art. 202 do Regimento Interno do TCU (...) . 
Dessa forma, a Construtora Planos Ltda. (CNPJ 05.143.962/0001-13) deve ser considerada revel, nos termos do art. 12, § 3º, da Lei 8.443/1992, devendo [suas] contas serem julgadas irregulares, [com a imputação do] débito apurado, aplicando-lhe, ainda, a multa prevista no art. 57 da Lei 8.443/1992.
Quanto à Sr.ª Alaíde Gomes Neta, passamos a analisar as alegações de defesa por ela apresentadas (peça 30) .
Argumentos: inicia sua peça de defesa com as seguintes informações preliminares (peça 30, p. 1-2) :
a) (...) os documentos do convênio foram entregues à equipe de transição do gestor que a sucedeu;
b) que membro da comissão de transição protocolou representação no Ministério Público sobre a destruição de documentos pelo gestor que a sucedeu, com o intuito de lhe causar transtornos;
c) que a execução financeira do convênio obedeceu aos princípios da administração pública e que a prestação de contas foi apresentada extemporaneamente.
Passando aos fatos, informou que o cronograma físico-financeiro inicial do convênio previa sua execução no período de um ano. Todavia, houve um lapso de tempo muito grande entre a liberação da primeira e a da última parcela do convênio, gerando uma grande defasagem de preço nos valores contratados.
Em razão dessa defasagem, teria corrigido os valores do contrato de execução celebrado com a Construtora Planos Ltda. pelo IGP-M, em aproximadamente 46,2%. Ao aplicar a correção ao contrato, não seria possível executar o convênio em sua totalidade. Dessa forma, a responsável optou por excluir as lavanderias do objeto pactuado, uma vez que tais itens não comprometeriam o 'objeto útil do convênio'. As lavanderias correspondiam a 16,87% do total do convênio.
Após o depósito da terceira parcela do convênio, no valor de R$ 100.000,00, realizou-se a última medição de serviços realizados (quadro 4 de peça 30, p. 5) , no valor de R$ 52.105,73, que gerou um pagamento de R$ 76.043,41, valor esse já corrigido pelo índice citado no item anterior.
Ressaltou que, após o último pagamento realizado, parte dos serviços ainda necessitava de algumas conexões e ajustes para o efetivo funcionamento, havendo recursos disponíveis para tanto, com o contrato ainda vigente. Sobre o que ainda precisava ser realizado para o perfeito funcionamento, apresentou o quadro 5 (peça 30, p. 6-8) , contendo os serviços a executar e seus valores, totalizando R$ 16.362,87.
No entanto, informou que esses serviços faltantes não foram realizados pelo gestor seguinte, em razão da anulação do contrato de execução, realizada por meio de decreto municipal de 2/1/2013 (peça 30, p. 16-17) . Ressaltou que a inexecução desses serviços prejudicou em muito a obtenção do alcance social dos sistemas de abastecimento. Alega que os empreendimentos foram abandonados pelo gestor seguinte, que inclusive teria ordenado a destruição de parte das obras realizadas, fato comunicado à Funasa (peça 30, p. 52-55) .
Informou que as obras eram executadas à medida que os recursos eram liberados, e que houve execução física de 78% do total previsto, conforme quadro 6 (peça 30, p. 9) . Dos 22% não executados, alega que cerca de 16% seriam os serviços excluídos, conforme apontado no item 33, e os 6% restantes, seriam os recursos deixados para a gestão seguinte.
No quadro 7 (peça 30, p. 10) , relacionou serviços considerados com percentual zero pela Funasa, mas que alega terem sido executados, conforme relatório fotográfico (peça 30, p. 69-94) . 
Afirma que alguns empreendimentos tiveram o seu funcionamento prejudicado em razão do decreto municipal que anulou o contrato de execução. Assim, o gestor que a sucedeu não teria dado prosseguimento aos serviços necessários ao alcance de etapa útil.
Foram juntados à sua defesa (...) os seguintes documentos, dentre outros:
a) Ofícios trocados com a equipe de transição (peça 30, p. 13-15) ;
b) Decretos municipais (peça 30, p. 16-18) ;
c) Solicitação de redução de metas à Funasa (peça 30, p. 18-19) ;
d) Prestação de conta parcial da 1ª parcela, incompleta (peça 30, p. 20-28) ;
e) Prestação de conta parcial da 2ª parcela, datada de 21/9/2015 e incompleta (peça 30, p. 30-41) ;
f) Prestação de conta final, datada de 27/9/2017 e incompleta (peça 30, p. 42-51) ; e
g) Relatório fotográfico (peça 30, p. 69-94) .
Por fim, conclui afirmando que os recursos foram devidamente aplicados, não se responsabilizando pelo não atingimento de etapa útil em decorrência de situações alheias a sua vontade. Protesta pela aprovação de suas contas, com a devida quitação.
Análise: conforme alegado pela responsável, de fato, no Plano de Trabalho (peça 1, p. 15) havia a previsão inicial de execução das obras objeto do convênio em 12 meses. Todavia, as parcelas foram liberadas entre 4/7/2008 e 27/12/2012, portanto, em intervalo de tempo superior a quatro anos.
No período de 2008 a 2012, houve uma variação do Índice Nacional da Construção Civil - INCC de aproximadamente 43,0% (fonte: http://www.portaldefinancas.com/incc_di_fgv.htm) , percentual esse próximo daquele informado pela responsável para reajustar os valores do contrato (item 33) .
Há duas questões principais a serem analisadas: quanto foi efetivamente executado pela responsável até o término de sua gestão e se havia recursos financeiros suficientes para a conclusão das obras pelo gestor subsequente, como alega a responsável.
Quanto ao percentual efetivamente executado, alega a responsável ter alcançado 78% das obras, conforme indicou no quadro 6 de sua defesa (peça 30, p. 9) . Ocorre que a responsável não logrou comprovar as execuções por ela indicadas, havendo diversas inconsistências nos dados apresentados nos quadros informados na peça de defesa.
Pode-se citar, também a título exemplificativo, que a responsável considera executado o reservatório da localidade de Boa Vista, ao mesmo tempo em que apresenta um relatório fotográfico (peça 30, p. 93) como prova dessa execução, onde não se encontra instalado o aludido reservatório.
Outras discrepâncias de dados e informações podem ser constatadas nos serviços tidos como a executar no Povoado de Mosqueado. Observe-se que a responsável indica nos itens 1.4.2.1 a 1.4.2.6 do quadro 5 (peça 30, p. 7) os preços unitários dos serviços e não os preços totais. Assim, o correto seria informar os valores totais a seguir discriminados:
	Item
	Descrição
	Unid.
	Quant.
	Preço Unit
	Preço Total

	1.4.2.1
	Escavação de valas (terra compacta) (40 x 70cm) 
	m3
	8,33
	9,98
	83,13

	1.4.2.2
	Escavação de valas (rocha branda) (40 x 70cm) 
	m3
	2,08
	30,99
	64,46

	1.4.2.3
	Aquisição e assentamento de tubos rígidos PVC PBA Classe-15 PBA, DN 50, incluindo conexões
	m
	37,18
	15,85
	589,30

	1.4.2.4
	Reaterro de valas sem empréstimo
	m3
	8,33
	15,10
	125,78

	1.4.2.5
	Reaterro de valas com empréstimo
	m3
	2,08
	31,43
	65,37

	1.4.2.6
	Bota fora de material
	m3
	2,08
	18,40
	38,27

	TOTAL
	121,75
	966,33

A indicação dos valores unitários dos serviços e não dos totais é observada em todas as localidades do quadro 5 (peça 30, p. 6-7) . Dessa forma, o valor que seria necessário para, em tese, concluir as obras é superior àquele calculado pela responsável, no valor de R$ 16.362,87.
Ainda com relação à execução das obras, vale registrar que o Relatório de Visita Técnica datado de 18/3/2014 (peça 2, p. 232-246) contém todos os elementos necessários e suficientes à perfeita compreensão do percentual executado das obras. Além de apontar detalhadamente, item a item, os percentuais alcançados de execução (peça 2, p. 242-246) para cada localidade, traz um retrato da situação verificada em cada sistema construído, conforme descrito no item 5 [daquele documento] (peça 2, p. 238) .
Chama a atenção ainda o registro de que parte das obras das localidades de Mosqueado, Pé do Morro e Lambedor foi executada pelos próprios moradores, conforme registrado nos itens 5 a 7 do [Relatório de Visita Técnica] (peça 2, p. 238) e abaixo reproduzido:
'- Povoado de Mosqueado: Foi verificada a existência de ramal de distribuição ligado ao trecho de adução, executado por moradores da localidade.
- Povoado de Pé do Morro: Existência de poço tubular, equipado, pelos moradores da localidade.
- Povoado de Lambedor: sistemas de adução e distribuição executados pelos moradores da localidade, de forma inadequada.'
Com relação aos serviços relacionados no quadro 7 (peça 30, p. 10) , considerados com percentual zero pela Funasa, mas que [a responsável] alega terem sido executados, conforme relatório fotográfico (peça 30, p. 69-94) , observa-se, no caso da localidade de Boa Vista, que o registro fotográfico (peça 30, p. 93) revela que o sistema de adução não foi, de fato, construído. A foto apresentada não deixa dúvidas a respeito. Já com relação aos sistemas de adução e distribuição de Lambedor, embora as fotos apresentadas (peça 30, p. 77-80) indiquem a presença dos referidos sistemas, estes foram concluídos pelos moradores, conforme apontado pela Funasa e registrado no item anterior. O mesmo ocorre com relação aos serviços de adução, captação e recalque da localidade de Pé do Morro, cujo poço tubular foi equipado pelos próprios moradores, conforme também registrado no item anterior.
Feitas as considerações anteriores, entendemos que a responsável não logrou êxito em contestar os percentuais de execução apontados pela Funasa, tampouco [demonstrou] que a alegada execução de 78% se sustenta pelos cálculos informados nos quadros 5 e 6 de sua defesa (peça 30, p. 6-9) . Acresce-se o fato de que parte das obras [foi] realizada pelos próprios moradores, demonstrando que estas não haviam sido entregues a contento para o regular uso por parte da população.
Pode-se afirmar, portanto, que não assiste razão aos argumentos apresentados pela responsável [de que executou] 78% das obras objeto do convênio. Resta claro que o percentual de 51,4% apontado pela Funasa é a expressão correta do que [foi] executado no convênio.
Considerando não restarem dúvidas acerca do percentual executado, pode-se afirmar que os recursos deixados na conta do convênio para a gestão que se sucedeu não eram suficientes para a conclusão das obras. Dada a necessidade de reajustar os valores contratuais, estima-se, de acordo com as informações registradas no Relatório de Visita Técnica (peça 2, p. 242-246) , que seriam necessários os seguintes recursos para o término das obras:
	Localidade
	Previsto
	Executado
	A executar
	Total corrigido

	São João Vermelho
	54.892,05
	32.851,05
	22.041,00
	31.518,63

	Boa Vista
	29.052,05
	0
	29.052,05
	41.544,43

	Sede Municipal
	17.196,29
	17.196,29
	0
	0

	Vila Sipuá
	18.804,93
	18.685,77
	119,16
	170,39

	Mosqueado
	50.013,35
	35.276,95
	14.736,40
	21.073,05

	Pé do Morro
	29.052,05
	0
	29.052,05
	41.544,43

	Lambedor
	54.892,05
	28.409,19
	26.482,86
	37.870,48

	TOTAIS
	253.902,77
	132.419,25
	121.483,52
	173.721,43

Dessa forma, conclui-se não ser razoável imputar responsabilidade ao gestor subsequente, dado que os recursos deixados na conta do convênio (R$ 23.937,69) representavam apenas cerca de 13,8% do necessário à conclusão, quando confrontado com o total corrigido (R$ 173.721,43) .
Com relação aos documentos apresentados a título de prestação de contas parcial (peça 30, p. 42-51) , que na verdade engloba os recursos recebidos da terceira parcela, trata-se somente de uma pequena parte da documentação exigida na prestação de contas, que não tem, nesse momento, consistência suficiente para ser considerada uma prestação de contas.
Observa-se que dentre os documentos apresentados, não há, por exemplo, notas fiscais dos serviços realizados com os recursos da terceira parcela, conforme determina o art. 30 da IN STN 1/1997. De igual forma, não foram apresentados, por exemplo, os boletins de medições assinados pelo fiscal dos serviços. Por outro lado, o termo de aceitação das obras foi assinado somente pela responsável, sem a participação do fiscal das obras ou responsável técnico. Dessa forma, não é possível estabelecer, por meio dos documentos apresentados a título de prestação de contas, o nexo de causalidade entre os recursos recebidos através da terceira parcela e o objeto do convênio.
Quanto a possíveis problemas havidos durante a transição de mandato entre a responsável e seu sucessor, não foram apresentados elementos suficientes para a configuração dos fatos apontados (...) . Com relação à menção ao abandono das obras pelo gestor seguinte e a destruição de parte das obras realizadas, observa-se que o fato foi comunicado à Funasa somente em 2017 (peça 30, p. 52-55) , portanto, cinco anos após o término de seu mandato.
Por fim, vale registrar que as exatas irregularidades tratadas nestes autos foram objeto de ação civil pública e de denúncia, movidas pelo Ministério Público Federal contra a Sr.ª Alaíde Gomes Neta e o representante da Construtora Planos Ltda..
Ambas ações foram julgadas em 2019 em primeira instância, conforme decisões de peças 34 (cível) e 35 (penal) , havendo condenação criminal da Sr.ª Alaíde Gomes Neta à pena de reclusão de 4 anos e 6 meses e ao representante da Construtora Planos Ltda., Sr. José Maria Vanderley Rodrigues à pena de reclusão de 3 anos e 3 meses.
Quanto à ação civil pública (peça 34) , os responsáveis foram condenados a ressarcirem ao erário o valor de R$ 128.612,45, além de outras cominações não patrimoniais.
Na referida ação civil pública, assim se manifestou o juízo quando de seu julgamento:
'Com efeito, cabe mencionar que a tese da defesa, de que executou integralmente a obra, não tem o menor suporte probatório. As imagens juntadas nos autos nada provam, porquanto desacompanhadas de parecer especializado e de atesto da autarquia concedente.
 (...) 
Cabe registrar mais uma vez que os requeridos, não apresentaram documentação CAPAZ de impugnar a inexecução do Termo apontado pela FUNASA no relatório de fiscalização e sequer demonstraram, posteriormente, o cumprimento total da obra. Razão pela qual, temos que o prejuízo efetivamente causado ao erário foi no montante de R$ 128.612,45.'
Feitas as análises anteriores, restou [assente] que a execução do objeto do convênio se limitou ao [que] apontado pela Funasa, 51,4%, não logrando êxito a responsável em contestá-lo com base em informações e documentos probatórios. Assim, configurada a execução parcial, foram realizados pagamentos à Construtora Planos Ltda., por serviços não executados, que totalizaram R$ 23.484,49, devendo os responsáveis responderem solidariamente pelo dano. De igual forma, restou demostrado que os recursos deixados para o sucessor não eram suficientes para a conclusão das obras, como alegou a responsável.
Com relação à omissão do dever de prestar contas dos recursos referentes à terceira parcela do convênio, a documentação ora carreada aos autos pela responsável, além de ser incompleta, não é suficiente para demonstrar o nexo de causalidade entre os recursos recebidos através da 3ª parcela e o objeto do convênio, restando configurado um dano de R$ 76.043,41, sob responsabilidade da Sr.ª Alaíde Gomes Neta.
Por todo o exposto, as alegações de defesa apresentadas pela Sr.ª Alaíde Gomes Neta (peça 30) devem ser rejeitadas in totum, uma vez que não foram capazes de elidir as irregularidades para as quais fora citada. 
CONCLUSÃO
A análise dos autos permitiu concluir que as condutas dos responsáveis causaram dano ao erário em decorrência da execução parcial do objeto e da omissão do dever de prestar contas da terceira parcela do convênio. Restou demonstrado no exame técnico (...) que a Sr.ª Alaíde Gomes Neta (CPF XXX.325.863-XX) , Prefeita de João Costa/PI na gestão de 2009 a 2012, não logrou elidir as irregularidades apontadas. Por sua vez, a Construtora Planos Ltda. não compareceu aos autos, devendo ser considerada revel (...) . 
Com efeito, em função da revelia da Construtora Planos Ltda. não foi possível sanear as irregularidades a ela atribuídas, tampouco elidir o débito a ela imputado. Ademais, inexistem nos autos elementos que demonstrem a boa-fé da responsável ou a ocorrência de outros excludentes de ilicitude ou culpabilidade
Desse modo, as contas dos responsáveis devem, desde logo, ser julgadas irregulares, nos termos do art. 202, § 6º, do Regimento Interno do TCU, procedendo-se às suas condenações em débito, aplicando-lhes, ainda, a multa prevista no art. 57, da Lei 8.443/1992."
4. 	Feitas tais considerações, a proposta de mérito da Secex/TCE, uníssona, foi redigida nos seguintes termos (peças 34, pp. 11/12, 35 e 36) :  
"I) rejeitar as alegações de defesa apresentadas pela Sr.ª Alaíde Gomes Neta;
II) considerar revel a Construtora Planos Ltda.; 
III) com fundamento nos arts. 1º, inciso I, 16, inciso III, alíneas 'a' e 'c', da Lei 8.443/1992 c/c os arts. 19 e 23, inciso III, da mesma Lei, e com arts. 1º, inciso I; 209, incisos I e III; 210 e 214, inciso III, do Regimento Interno, julgar irregulares as contas da Sr.ª Alaíde Gomes Neta e da Construtora Planos Ltda., condenando-as ao pagamento das quantias a seguir especificadas, com a fixação do prazo de quinze dias, a contar da notificação, para comprovar, perante o Tribunal (art. 214, inciso III, alínea 'a', do Regimento Interno) , o recolhimento da dívida aos cofres da Fundação Nacional de Saúde, atualizada monetariamente e acrescida dos juros de mora, calculados a partir das datas discriminadas, até a data do recolhimento, na forma prevista na legislação em vigor:
Sr.ª Alaíde Gomes Neta individualmente:
	VALOR ORIGINAL (R$) 
	DATA DA OCORRÊNCIA

	76.043,41
	2/1/2013

Sr.ª Alaíde Gomes Neta em solidariedade com a Construtora Planos Ltda.:
	VALOR ORIGINAL (R$) 
	DATA DA OCORRÊNCIA

	5.984,49
	16/4/2009

	2.500,00
	17/4/2009

	5.000,00
	25/5/2009

	10.000,00
	26/5/2009

IV) aplicar, individualmente, à Sr.ª Alaíde Gomes Neta e à Construtora Planos Ltda., a multa prevista no art. 57 da Lei 8.443/92 c/c o art. 267 do RI/TCU, fixando-lhes o prazo de quinze dias, a contar da notificação, para que comprovem, perante o Tribunal (art. 214, inciso III, alínea 'a', do Regimento Interno do TCU) , o recolhimento da dívida aos cofres do Tesouro Nacional, atualizada monetariamente desde a data do acórdão que vier a ser proferido por este Tribunal até a do efetivo recolhimento, se pagas após o vencimento, na forma da legislação em vigor;
V) autorizar, desde logo, nos termos do art. 28, inciso II, da Lei 8.443/1992, a cobrança judicial da dívida caso não atendidas as notificações; 
VI) autorizar, desde logo, se requerido, com fundamento no art. 28, inciso I, da Lei 8.443/1992 c/c o art. 217, §§ 1º e 2º do Regimento Interno, o parcelamento das dívidas em até 36 parcelas, incidindo sobre cada parcela, corrigida monetariamente, os correspondentes acréscimos legais fixando-lhes o prazo de quinze dias, a contar do recebimento das notificações, para comprovarem perante o Tribunal o recolhimento da primeira parcela, e de trinta dias, a contar da parcela anterior, para comprovar os recolhimentos das demais parcelas, devendo incidir sobre cada valor mensal, atualizado monetariamente, os juros de mora devidos, no caso do débito, na forma prevista na legislação em vigor, alertando os responsáveis que a falta de comprovação do recolhimento de qualquer parcela importará no vencimento antecipado do saldo devedor, nos termos do § 2º do art. 217 do Regimento Interno deste Tribunal;
VIII)	enviar cópia do Acórdão que vier a ser proferido à Fundação Nacional de Saúde e aos responsáveis, para ciência, informando-lhes que a deliberação, acompanhada do Relatório e Voto que a fundamentarem, estará disponível para consulta no endereço www.tcu.gov.br/acordaos, além de esclarecer que, caso requerido, o TCU poderá fornecer sem custos as correspondentes cópias, de forma impressa; e
IX) encaminhar cópia da deliberação, bem como do relatório e do voto que a fundamentarem, ao Procurador-Chefe da Procuradoria da República no Estado do Piauí, nos termos do § 3º do art. 16 da Lei 8.443/1992 c/c o § 7º do art. 209 do Regimento Interno do TCU, para adoção das medidas que entender cabíveis."
5.	O Ministério Público especializado, em parecer da lavra do Subprocurador-Geral Lucas Rocha Furtado, anui ao encaminhamento alvitrado pela unidade técnica (peça 37) .
		É o Relatório.

não há.

Subprocurador-Geral Lucas Rocha Furtado.

TOMADA DE CONTAS ESPECIAL. MUNICÍPIO DE JOÃO COSTA/PI. CONVÊNIO. FUNDAÇÃO NACIONAL DE SAÚDE. IMPLANTAÇÃO DE SISTEMAS DE ABASTECIMENTO DE ÁGUA PARA O CONTROLE DE DOENÇAS E OUTROS AGRAVOS. NÃO COMPROVAÇÃO DA BOA E REGULAR APLICAÇÃO DE PARTE DOS RECURSOS FEDERAIS RECEBIDOS. CITAÇÃO DA EX-PREFEITA E DA FIRMA CONTRATADA. REJEIÇÃO DAS ALEGAÇÕES DE DEFESA DA EX-ALCAIDE. REVELIA DA EMPRESA. CONTAS IRREGULARES. DÉBITO. MULTA. 1) Julgam-se irregulares as contas e em débito os responsáveis em função da não comprovação da boa e regular aplicação de recursos federais recebidos por meio de convênio. 2) O ônus de comprovar a regularidade da integral aplicação dos recursos públicos ao objeto do ajuste entabulado com a União compete ao gestor, tarefa da qual deve se desincumbir mediante a apresentação de documentação idônea, que demonstre, de forma efetiva, os gastos efetuados e o nexo de causalidade entre as despesas realizadas e a verba federal recebida. 3) Nos termos do art. 12, § 3º, da Lei 8.443/1992, o responsável que não atende à citação deste Tribunal deve ser considerado revel, dando-se prosseguimento ao processo.

TOMADA DE CONTAS ESPECIAL (TCE)

então Secretaria de Controle Externo no Estado do Piauí - Secex/PI e Secretaria de Controle Externo de Tomada de Contas Especial - Secex/TCE.

Em exame a Tomada de Contas Especial instaurada pela Fundação Nacional de Saúde no Estado do Piauí - Funasa/PI em razão da execução parcial e da omissão no dever de prestar contas da terceira parcela do Convênio 3.066/2006, firmado entre aquela entidade e o Município de João Costa/PI, e que teve por objeto a implantação de Sistemas de Abastecimento de Água para o controle de doenças e outros agravos nas localidades de São João Vermelho, Boa Vista, Mosqueado, Pé do Morro, Vila Sipuá, Lambedor e na sede da municipalidade. 
2. 	O ajuste teve vigência estipulada para o período de 28/12/2006 a 13/6/2013, e prazo de apresentação da prestação de contas final até 12/8/2013 e foi entabulado na gestão do Sr. Vitorino Tavares da Silva Neto, Prefeito antecessor da Sra. Alaíde Gomes Neta, cuja gestão abrangeu o interregno de 2009/2012.
3.	Para a consecução do avençado, foram previstos R$ 257.500,00, sendo R$ 250.000,00 à conta da Concedente e R$ 7.500,00 de contrapartida da Convenente. A verba federal foi liberada nas datas de 4/7/2008 (R$ 50,000) , 9/3/2009 (R$ 100.000,00) e 27/12/2012 (R$ 100.000,00) , respectivamente por meio das Ordens Bancárias 2008OB904793, 2009OB801590 e 2012OB808807.
4. 	A Funasa/PI, por meio do Parecer Financeiro 327/2014 (peça 2, p. 325) e com base em Relatório de Visita Técnica (peça 2, pp. 232/246) , consignou a inexecução de 48,60% do objeto pactuado. Apontou, ademais, a ausência da prestação de contas referente à terceira parcela do convênio, no montante de R$ 100.000,00. 
5.	Nesse sentido, a Funasa quantificou o débito em R$ 121.500,00 (48,6% de R$ 250.000,00) . Tendo em vista que o Município de João Costa/PI devolveu à Funasa o montante de R$ 24.142,37, sendo R$ 23.956,59 dos recursos da Autarquia e R$ 185,78 atinentes a rendimentos de aplicação financeira (peça 2, p. 222) , aquela entidade, por meio do parecer acima mencionado, concluiu pela aprovação de R$ 160.142,37 (R$ 152.456,59 da verba federal, R$ 7.500,00 de contrapartida e R$ 185,78 de juros) e pela reprovação de R$ 97.543,41 (121.500,00 - 23.956,59) .
6.	O Relatório do Tomador de Contas imputou o indigitado débito de R$ 97.543,41 à Sra. Alaíde Gomes Neta, Prefeita de João Costa/PI na gestão de 2009 a 2012 (peça 2, pp. 305/319) .
7.	No âmbito deste Tribunal, a Secex/TCE, após a realização de diligências saneadoras junto ao Banco do Brasil, ponderou pela necessidade de inclusão no polo passivo destes autos da Construtora Planos Ltda., empresa contratada para executar o objeto conveniado, haja vista a execução parcial apontada pela Funasa.
8.	Desse modo, após ponderar que a indigitada firma recebeu pagamentos no montante de R$ 156.605,18 e tendo por base informações da Funasa constantes da peça 2 (pp. 242/246) , dando conta de que a execução física foi de R$ 132.419,30, a unidade especializada apontou débito de R$ 24.185,88. Sobre este último valor, foi aplicado o índice de 97,1% referente à participação da União no quantum avençado (R$ 250.000,00/R$ 257.500,00) , chegando-se a um dano quantificado em R$ 23.484,49 de responsabilidade solidária da Sra. Alaíde Gomes Neta e da empresa e da Construtora Planos Ltda. (peça 2, pp. 7/8) .
9.	A Secex/TCE também apontou débito de R$ 76.043,41 de responsabilidade individual da ex-alcaide, referente a uma transferência em tal montante da conta específica do ajuste em 2/1/2013 (peça 9, p. 13) sem a devida comprovação de que tal quantia tenha sido aplicada no alcance da meta conveniada (peça 2, p. 8) .
10.	Cabe destacar que, embora a transferência tenha sido efetuada no início do ano de 2013, ou seja, em época em que a Sra. Alaíde Gomes Neta não era mais Prefeita, ela fora agendada em 31/12/2012, ainda na gestão daquela responsável, consoante informação colhida pela Secex/TCE em sede de diligência junto ao Banco do Brasil (peça 23, p. 7) . 
11.	Com efeito, a unidade instrutiva efetuou, por delegação de competência deste Relator, a citação solidária da Sra. Alaíde Gomes Neta e da Construtora Planos Ltda. pelo montante de R$ 23.484,49 e individual da ex-Prefeita pela quantia de R$ 76.043,41.
12.	Somente a ex-Prefeita atendeu ao chamamento do TCU, tendo a firma quedado-se inerte. Na instrução derradeira, a Secex/TCE, após analisar os argumentos apresentados pela Sra. Alaíde Gomes Neta propôs, em síntese: i) considerar revel a Construtora Planos Ltda.; ii) julgar irregulares as contas da ex-alcaide e da indigitada empresa, imputando-se-lhes o débito apurado; iii) aplicar aos responsáveis a multa pecuniária insculpida no art. 57 da Lei 8.443/1992; e iv) enviar cópia do Acórdão a ser prolatado à Procuradoria da República no Estado do Piauí. 
13.	O MP/TCU, nestes autos representado pelo Subprocurador-Geral Lucas Rocha Furtado, anuiu ao encaminhamento acima descrito.
14.	Inicio o exame deste feito destacando que, dada a opção da Construtora Planos Ltda. de permanecer silente em relação à citação do Tribunal, ela deve ser considerada revel, dando-se prosseguimento ao processo, nos termos do art. 12, § 3º, da Lei 8.443/1992.
15.	O débito em discussão neste processo está caracterizado pela Funasa/PI como a execução parcial do objeto conveniado. Conforme o Anexo constante do Relatório de Visita Técnica daquela Autarquia efetuada em 27/2/2014, foi constatada a seguinte situação (segue o nome da localidade com o respectivo percentual de não execução) : i) Povoado de São João Vermelho, 40,15%; ii) Povoado Boa Vista, 100%; iii) Vila Sipuá, 0,63%; iv) Povoado de Mosqueado, 29,46%; v) Povoado Pé do Morro, 100%; e vi) Povoado Lambedor, 48,25% (peça 2, pp. 242/246) .
16.	A responsabilização pelo débito foi corretamente fixada pela Secex/TCE, porquanto no caso da firma Construtora Planos Ltda. tem-se que ela recebeu por serviços que não foram prestados, e quanto à Sra. Alaíde Gomes Neta cabem os seguintes comentários. 
17.	A primeira das Ordens Bancárias - OB emitidas em favor do ente federado, no valor de R$ 50.000,00, datou de 4/7/2008, ocasião em que respondia pela Chefia do Executivo Municipal o Sr. Vitorino Tavares da Silva Neto. Já o crédito referente aos R$ 200.000,00 restantes ocorreu nas datas de 9/3/2009 e 27/12/2012, época em que a Sra. Alaíde Gomes Neta era Prefeita.
18.	No que tange à primeira parcela (R$ 50.000,00) de responsabilidade do Sr. Vitorino Tavares da Silva Neto, a Funasa/PI aprovou a prestação de contas relativa a tal montante, consoante o Parecer Financeiro 20/2010 (peça 2, pp. 46/48) .
19.	Resta assente, portanto, que a Sra. Alaíde Gomes Neta foi a responsável pela gestão da verba de R$ 200.000,00 da qual se origina o dano ao erário ora em discussão.
20.	As alegações de defesa da responsável foram analisadas pela unidade especializada, cujos argumentos incorporo às minhas razões de decidir, sem prejuízo de tecer os seguintes comentários.
21.	A ex-alcaide aduz que o Prefeito que lhe sucedera ordenou a destruição de documentos e, ainda, de parte das obras executadas com o fito de prejudicá-la. Nada obstante tais ponderações, não carreou ao processo documentação que suportasse a assertiva. 
22.	Especificamente quanto ao empreendimento em si, apontou que executou cerca de 78% do avençado. Informou que, dos 22% restantes, 16% referem-se a serviços que teriam sido excluídos e os outros 6% deveriam ter sido executados pelo Prefeito sucessor com a verba que teria deixado em caixa.
23.	Haja vista que, mais uma vez, a ex-Prefeita não apresentou documentos que corroborassem o que informado, não há como acatar a tese de que somente 22% foram inexecutados. De acordo com a Funasa/PI, houve inexecução da ordem de 48%. 
24.	Com base em tal premissa, que não foi refutada pela responsável com elementos aptos a fazê-lo, a Secex/TCE calculou que seriam necessários recursos de aproximadamente R$ 170 mil para que o empreendimento, em sua totalidade, fosse adimplido pelo Prefeito sucessor.
25.	A unidade instrutiva apontou, ademais, diversas discrepâncias na defesa da ex-Chefe do Executivo Municipal, cabendo destacar as seguintes: i) apresentação de relatório fotográfico da localidade de Boa Vista que indica a não execução do Reservatório, em que pese afirmar que ele teria sido edificado; ii) apresentação de relatórios atinentes às localidades objeto das obras conveniadas constando apenas os preços unitários dos serviços, e não os preços totais, fato que implica subdimensionamento do quantum necessário à finalização das obras; e iii) apresentação de relatório fotográfico para corroborar a execução de sistemas de adução e distribuição no Povoado de Lambedor, sendo que tais itens foram edificados pelos próprios moradores, conforme apontado pela Funasa/PI.
26.	Sem descurar do fato de que as fotografias não são meio de prova suficiente para comprovar a regularidade da aplicação dos recursos públicos transferidos por meio de convênio, pois não são capazes de revelar, efetivamente, a origem da verba supostamente gasta, deve-se destacar que as divergências acima elencadas tornam a documentação apresentada inservível para o fim de demonstrar a boa e regular aplicação da verba conveniada. 
27.	De ressaltar que a imposição de evidenciar a boa e regular utilização dos recursos federais recebidos decorre do ordenamento jurídico, a teor do bloco normativo composto pelas disposições dos arts. 70, parágrafo único, da Constituição Federal, 93 do Decreto-lei 200/1967 e 66 do Decreto 93.872/1986.
28.	Assim, se a Sra. Alaíde Gomes Neta não foi capaz de apresentar a este Tribunal documentação idônea para afastar o débito pelo qual fora citada, cumpre julgar irregulares suas contas, com a respectiva imputação do dano ao erário em discussão.
29.	Acerca do valor do débito, cabe destacar que ele é composto de duas parcelas: i) uma pela qual a responsável responde de forma individual, no montante de R$ 76.043,21, à data de 2/1/2013; e ii) a segunda pela qual respondem solidariamente a ex-Prefeita e a Construtora Planos Ltda., no quantum de R$ 23.484,49, conforme indicam os cálculos constantes do item 8 supra. 
30.	Tendo em vista a gravidade dos fatos narrados e a reprovabilidade da conduta dos responsáveis, cabe aplicar-lhes a penalidade pecuniária insculpida no art. 57 da Lei 8.443/1992.
31.	Cumpre asseverar, no que tange à prescrição da pretensão sancionatória, que o Plenário desta Corte fixou o entendimento de que o Tribunal está subordinado ao prazo decenal de prescrição indicado no art. 205 do Código Civil, contado a partir do fato gerador, e de que o ato que ordenar a citação, a audiência ou oitiva da parte interrompe a prescrição, nos termos do art. 202, inciso I, do Código Civil (Acórdão 1441/2016-TCU-Plenário, Redator, Ministro Walton Alencar Rodrigues) .
32.	No caso em foco, o ato que determinou a citação dos responsáveis ocorreu em 20/7/2018 (peça 24) . Considerando como referência (fato gerador) o termo final para apresentar a prestação de contas (12/8/2013) , não está decorrido o prazo decenal previsto no Codex, e, por conseguinte, há plena possibilidade de imposição da multa acima mencionada.
33.	Noutro giro, cabe fazer pequeno ajuste na proposta de encaminhamento da Secex/TCE. Trata-se de fundamentar o julgamento pela irregularidade das contas com base nas alíneas a e c apenas em relação à Sra. Alaíde Gomes Neta, tendo em vista que caberia somente a tal responsável prestar contas da verba e não a ela e à empresa Construtora Planos Ltda..   
34.	Oportuno, por fim, nos termos do § 7° do art. 209 do Regimento Interno/TCU, encaminhar cópia do Acórdão à Procuradoria da República no Estado do Piauí, para a adoção das medidas de sua alçada, bem como à Funasa/PI para ciência.
	Ante o exposto, voto por que seja adotado o Acórdão que ora submeto a este Colegiado. 
	
	T.C.U., Sala das Sessões, em 24 de setembro de 2019. 
MARCOS BEMQUERER COSTA
Relator